【裁判字號】    89,上,73
【裁判日期】    890919
【裁判案由】    分配表異議之訴
【裁判全文】
臺灣高等法院臺南分院民事判決  八十九年度上字第七十三號  Ｊ
      上  訴  人  鎮鳴營造有限公司
      法定代理人  戊  ○  ○
      被上訴  人  乙  ○  ○
                  己  ○  ○
                  丙  ○  ○
                  世華聯合商業銀行股份有限公司
      右  一  人
      法定代理人  甲  ○  ○  .
      右  一  人
      訴訟代理人  丁  ○  ○  .
                  庚  ○  ○  .
右當事人間請求分配表異議之訴事件，上訴人對於臺灣雲林地方法院中華民國八十八
年十二月十四日第一審判決（八十八年度訴字第四四六號）提起上訴，本院判決如左
：
      主      文
上訴駁回。
第二審訴訟費用由上訴人負擔。
      事      實
甲、上訴人方面：
一、聲明：求為判決：(一)原判決廢棄。(二)請求判決確認上訴人對於債務人三森建設有
    限公司所有即台灣雲林地方法院八十七年度執字第一○○六號強制執行事件分配
    表四所示之建物有權利價值新台幣（下同）二百六十七萬六千二百八十四元之法
    定抵押權存在。(三)台灣雲林地方法院八十七年度執字第一○○六號強制執行事件
    ，就三森建設有限公司所有系爭房屋執行所得價金，准上訴人以二百六十七萬六
    千二百八十四元，及自民國八十八年一月二十日起至清償日止按年息百分之五計
    算之利息債權，以次於執行費而優先其餘各優先及普通債權之次序，列入分配表
    四中受償。(四)第一、二審訴訟費用由被上訴人負擔。
二、陳述：除與第一審判決記載者相同者予以引用外，另補稱略以：
（一）依建築法第十四條明文規定：「本法所稱建築物之承造人為營造業，以依法登
      記開業之營造廠為限。」準此，則明白宣示，被上訴人所主張系爭房屋係三森
      建設有限公司全權負責發包及支付工程款，固屬事實，但營造權依然是訴外人
      名昇營造有限公司，故法律之法定抵押權是賦與名昇營造有限公司，而非三森
      建設有限公司，故系爭房屋完成百分之七十時，名昇營造有限公司擁有百分之
      七十之法定抵押權存在。
（二）上訴人於三森建設有限公司財務發生困難，無法給付名昇營造有限公司工程材
      料總價之百分之四之營造費用、工資報表所得稅三百五十萬元之百分之三等費
      用之際，名昇營造有限公司因而宣布放棄營造權。而上訴人方應三森建設有限
      公司之請求，由訴外人即地主王義勝出面與上訴人協商，並由上訴人墊付三森
      建設有限公司無法付與名昇營造有限公司之稅款四十七萬七千三百八十五元，
      而承繼名昇營造有限公司之營造權，承繼完成建築，足證上訴人係合法承繼名
      昇營造有限公司之營造權，且一脈相承，從無間斷，故上訴人主張法定抵押權
      ，於法有據。且當時三森建設有限公司向世華銀行貸款當時，房屋尚未建造完
      成，亦未有建物所有權登記，法定抵押權尚未確立，何用拋棄。
（三）被上訴人乙○○係系爭強制執行案件債務人三森建設有限公司大股東，其對於
      三森建設有限公司與人合建之工程，負有清償債務之責任。被上訴人非但未完
      成坐落雲林縣虎尾鎮○○段第一八四之一三一、之一三五、之一三六、之一三
      七、之一三八、之一三九號等六筆土地上之ＲＣ構造四樓建築物，造成地主與
      營造公司之困擾，卻反主為客，拍賣其應負責完成之建物，已屬不合道理，焉
      有理由排除上訴人之請求。
（四）上訴人主張就系爭分配表所列有優先受償之理由，及上訴人承繼名昇營造有限
      公司完成百分之七十之後續工程，有當時受三森建設有限公司授權之地主王義
      勝、王六壹可以作證明白，上訴人確受其委託，才出面幫名昇營造有限公司繼
      續其未完成部分，並由上訴人墊付給名昇營造有限公司營造稅金四十七萬七千
      三百八十五元。又上訴人是否實際完成名昇營造有限公司所未完成之營繕工程
      ，是否因乙○○不法拍賣而阻擾工程，造成眾人之損失？上揭待證事實，身為
      受害人之地主確定上訴人確有參與最後之修繕工作，則被上訴人為本身既得利
      益，而拒絕上訴人參與分配優先受償之理由，自不足採。上訴人依據民法第五
      百十三條明文規定，主張法定抵押權之存在，故有絕對優先受償之權利。
（五）上訴人前業將承繼自名昇營造有限公司已完成％之營繕，及受地主王義勝之
      託繼續完成％之承攬修繕工程，可說有憑有據，非被上訴人所說不認識上訴
      人，上訴人因為介入三森建設有限公司所未完成％之營建時，三森建設有限
      公司以致乏力，加之所謂股東己○○、乙○○等在後面抽後腿，導致負責人羅
      濟松跑路，故上訴人負責％修繕工作之時，三森建設有限公司完全放棄，採
      不聞不問之態度，焉能證明上訴人是否確有參與，豈能否認上訴人之法定抵押
      權存在？上訴人所提出明細表中％稅金造價，其中營業稅為５％，營業所得
      稅裁定３％，土木技師、會計師包括管理費為５％，合計為％，上訴人一再
      主張實際爭取的是稅金，非上訴人本身之私利。當初承接這項工程的名昇營造
      有限公司沒有告訴上訴人，三森建設有限公司欠其工錢的事，名昇營造有限公
      司只說三森建設有限公司要給他的稅金問題，就是準備書狀上寫的明細表的資
      料，有％之工程是四間的房子，完全是上訴人的，包括磁磚和粉刷，但做完
      就被三森建設有限公司股東查封掉。報表上％部分是發票上面的工程款，三
      森建設有限公司應該給付名昇營造有限公司的營業稅；另外％是三森建設有
      限公司應該提供給名昇營造有限公司的工資報表，上訴人應該支付的營所稅。
      另外３％是貼給工人的薪水扣稅用的；５％稅金部分是本來％的一部分要給
      土木技師，那部分上訴人已經先付出，名昇營造有限公司負責人也在原審法院
      作證，承認收過上訴人那些錢。
三、證據：除援用第一審之立證方法外，補提房屋工程造價及售價參考表、雲林縣稅
    捐稽徵處虎尾分處八九年一月二五日雲稅虎一字第一００四四五號函、王六壹等
    證明書、使用執照、台灣雲林地方法院函、八十八年度訴字第一三八號民事判決
    、本院八十八年度上易字第一二六號民事判決、不動產權利移轉證書、支票、退
    票單、明細表影本各一件、相片二十四張為證，並聲請訊問證人王六壹。
乙、被上訴人方面：
一、聲明：均求為判決：(一)駁回上訴。(二)訴訟費用由上訴人負擔。
二、陳述：除與第一審判決記載者相同者予以引用外，另補稱略以：
（一）被上訴人乙○○部分：
  １、營造借牌產生諸多問題，已引起營建署之重視；本案因三森建設有限公司與名
      昇營造有限公司借牌，已經證實，並且發包工程之簽約及工程款之發放，皆由
      三森建設有限公司主導，實際僱工人施作系爭建物及購材料是不爭事實（台灣
      雲林地方法院傳名昇營造有限公司負責人簡素蕊及上訴人法定代理人戊○○，
      皆無法提出僱工之契約與僱用何人、支付承包商之工程費用收據、購鐵材、水
      泥等重大建材之收據）。再者，名昇營造有限公司即使有法定抵押權，亦已向
      被上訴人世華聯合商業銀行（債權人）拋棄，則上訴人也無抵押權之承受可言
      。
  ２、上訴人既然聲稱三森建設有限公司財力可危，又為何要自名昇營造有限公司接
      手承攬，作為次承攬人，且三森建設有限公司股東皆不知此事，況且債權之讓
      與，依民法第三百零一條規定，非經債權人承認，對於債權人不生效力，如上
      述言，三森建設有限公司股東己○○、張義豐、乙○○、黃文和等人皆不知有
      此事，且在原審時已當庭駁斥上訴人，顯有作假串通之事。
  ３、上訴人自稱有權利價值二百六十七萬六千二百八十四元之法定抵押權存在，今
      名昇營造有限公司與三森建設有限公司只是借牌關係，依法對三森建設有限公
      司無法定抵押權適用，而上訴人又私向名昇營造有限公司次承攬，又何來抵押
      權。且系爭房屋非重大修繕，從而上訴人依民法第五百十三條規定，自無從對
      系爭房屋取得法定抵押權，則也無就拍定價金有優先受償之權利。
（二）被上訴人己○○部分：
  １、本件系爭工程被上訴人己○○是股東之一（佔全部股權的一半），亦是最大受
      害人之一，從三森建設有限公司與地主簽約開工至次年三月間，負責人偷偷將
      公司名義轉移人頭林進傳，並與地主又偷偷至世華聯合商業銀行貸款，股東全
      不知情，至同年底世華聯合商業銀行提出查封後，事情始揭發，己○○才向台
      灣雲林地方法院檢察署提出告訴，羅濟松與林進傳畏罪不敢出庭被通緝至今，
      己○○現又提出告訴地主王義勝詐欺。
  ２、按內政部規定，每一工程營造公司要確實營造土木或建築，不能借牌使用。然
      本件上訴人公司從申請牌照至今，沒有一件真正自己營建之工程，全部借牌與
      他人使用索取不法之稅金，是政府所不允許的違法作為。又本件系爭工程如果
      真是上訴人公司所建，則其所購材料如鋼鐵、水泥、馬賽克、油漆、填土、水
      電等材料行一定會開發票，如有請工人建築，工人也會有工資表，這是一般買
      賣或做工的基本程序，為何上訴人公司連一張發票或工資表都沒有，豈非太矛
      盾。
  ３、上訴人公司勾結三森建設有限公司負責人及地主蒙騙三森建設有限公司其他善
      良及不參事的股東詐財很明顯，且在原審時，工地主任張義豐及監工林金木一
      致聲明開工至結束都不知道有上訴人公司，也都不認識負責人戊○○，又三森
      建設有限公司總經理黃文和、股東乙○○、己○○亦不知上訴人公司營運之事
      。反之，上訴人公司或負責人戊○○如有在系爭工程建造一磚一瓦，則被上訴
      人所分配之款全部不要。
（三）被上訴人世華聯合商業銀行股份有限公司（以下簡稱世華銀行）部分：上訴人
      一再主張爭取稅金，又提出法定抵押權問題，顯不相干。世華銀行在執行卷可
      看出建築進度，上訴人之後所提出的不知是否自行增建的不清楚，但均否認其
      法定抵押權之權利。上訴人並不具法定抵押權要件，其癥結在稅金問題和借債
      利息，也與抵押權無關。
（四）被上訴人丙○○部分：上訴人對系爭房地沒有法定抵押權，而三森建設公司和
      名昇營建公司是借牌關係，債權讓與也沒有通知債權人，上訴人如有工資問題
      也應該自己去向三森建設公司要，上訴人並不具法定抵押權要件。其請求的只
      是其與三森建設公司間的法律關係。
三、證據：援用第一審之立證方法。
丙、本院依職權向臺灣雲林地方法院調閱八十七年度執字第一○○六號債權人乙○○
    等與債務人羅濟松等給付票款強制執行事件案卷。
      理      由
一、本件上訴人起訴主張：訴外人三森建設有限公司（以下簡稱三森建設公司）與名
    昇營造有限公司（以下簡稱名昇營造公司）是借牌關係，三森建設公司須代名昇
    營造公司支付稅金，因起造百分之七十時，三森建設公司無法蓋，名昇營造公司
    不同意借牌，名昇營造公司即拋棄稅金請求權給訴外人即地主王義勝，王義勝再
    來找伊公司，伊公司乃承繼名昇營造公司之營造權，嗣伊公司承繼完成建築，陳
    報完工，請領使用執照，依建築法第十四條明文規定：「本法所稱建築物之承造
    人為營造業，以依法登記開業之營造廠為限。」準此，則明白宣示，系爭房屋之
    營造權依然是名昇營造公司，故法律之法定抵押權是賦與名昇營造公司，故系爭
    建物完成百分之七十時，名昇營造公司擁有百分之七十之法定抵押權存在。伊公
    司於三森建設公司財務發生困難，無法給付名昇營造公司工程材料總價之百分之
    四之營造費用、工資報表所得稅三百五十萬元之百分之三等費用之際，名昇營造
    公司因而宣布放棄營造權。而伊公司方應三森建設公司之請求，由王義勝出面與
    伊公司協商，並由伊公司墊付三森建設公司無法給付名昇營造公司之稅款四十七
    萬七千三百八十五元，則三森建設公司所建之房屋既遭拍賣，伊公司以法定抵押
    權人之地位聲明參與分配，惟未經臺灣雲林地方法院列入分配表，且被上訴人乙
    ○○、己○○、丙○○等對於伊公司之異議為反對陳述，因本於強制執行法第四
    十一條第一項之規定，提起分配表異議之訴訟，求為命就該強制執行事件確認伊
    公司對於三森建設公司於分配表四所示之建物有權利價值二百六十七萬六千二百
    八十四元之法定抵押權存在，暨准伊公司以二百六十七萬六千二百八十四元，及
    自民國八十八年一月二十日起至清償日止按年息百分之五計算之利息債權，以次
    於執行費而優先其餘各優先及普通債權之次序，列入分配表四中受償之判決。
二、被上訴人乙○○則以：上訴人無法提出其對三森建設公司有債權或承建工程文件
    及支付各項工程款項之憑證，名昇營造公司祇與三森建設公司配合，並不參與建
    築工程，系爭建物工程確實是三森建設公司全權負責發包及支付工程款，每期工
    程款支付皆由前負責人羅濟松向股東報告，直到更換負責人為林進傳（八十六年
    五月十九日）為止，並沒積欠任何廠商各期之工程款項，三森建設公司不可能欠
    名昇營造公司任何工程款；又系爭建物分別於八十七年三月十三日及同年三月二
    日為伊與世華銀行聲請查封在案，上訴人如何能再施工建築完成，其所提出之照
    片，僅為坐落雲林縣虎尾鎮○○段第一八一之一三一地號上建號第一０四八號之
    外觀磁磚完成，其他建號第一０四四、一０四五、一０四六、一０四七號皆無施
    工跡象，況建號第一０四八號之建物外觀磁磚部分完工，也是三森建設公司向又
    昇建材行所採購付款及施工完成者，上訴人既未施工，如何向三森建設公司請求
    報酬。查系爭建物工程於八十五年十月四日始開工，上訴人不可能於八十五年九
    月十四日自名昇營造公司受讓系爭建物承攬之事，且三森建設公司之股東皆不知
    此事，也無人承認，實依法不符，按名昇營造公司既無投資人力、財力於系爭建
    物，與三森建設公司應無債權債務之行為，加上名昇營造公司已於八十六年八月
    拋棄法定抵押權，復因系爭建物的建造逾期作廢，三森建設公司與名昇營造公司
    間之合作關係業已終止，上訴人申請新建造，依法應經過三森建設公司股東之同
    意，惟股東皆不知此事，故可推定上訴人與三森建設公司之負責人有串通、欺騙
    之事，將使債權人蒙受重大損失。上訴人應提出證據證明其代三森建設公司償還
    款項予名昇營造公司之事實等語，資為抗辯。
    被上訴人己○○則以：系爭建物工程乃伊於八十五年九月底與地主接洽並辦理合
    約，於八十五年十月四日始開工，系爭建物工程共五人合夥，真正出資的有乙○
    ○、訴外人張義豐各二百萬元及伊四百萬元，從開工至結束資金週轉完全沒困難
    ，系爭工程均由伊發包，七成完工後未再蓋。因三森建設公司前負責人羅濟松個
    人週轉困難，矇騙股東，並於八十六年五月十九日偷偷將股東換成林進傳為負責
    人，嗣於八十六年八月四日向世華銀行貸款八百二十萬元，為伊發覺，對羅濟松
    提出詐欺告訴，現尚為原法院通緝中。系爭工程工地均由伊與張義豐在場，由伊
    與包商簽約將工程完成，其中林金木負責板模，林武壹（林武籐）負責土水，林
    憲秀負責水電，因為向名昇營造公司借牌，才用名昇營造公司的名稱。現已拍賣
    之四棟建物即照片中之前面四棟最右邊之一間、後面六棟房子之二、三、四間，
    其中第一間地主王義勝主張係伊所有正在涉訟，其他五棟均是地主的等語，資為
    抗辯。
    被上訴人丙○○則以：三森建設公司前負責人羅濟松，將系爭建物建造執照放在
    伊處，上訴人不可能變更承造人；上訴人自名昇營造公司受讓系爭建物承攬之事
    ，應經三森建設公司股東之同意始有效同意，惟股東均不知此事；且上訴人實際
    上並未施作系爭建物之工程等語，資為抗辯。
    被上訴人世華銀行則以：系爭建物工程開始於八十五年間，上訴人稱其於八十五
    年九月十四日工程完成百分之七十之際承受承攬契約，並取得法定抵押權人地位
    ，上訴人應提出系爭建物工程已完成百分之七十之計算根據；系爭建物建照第一
    次辦理變更日期為八十六年六月十四日，變更概要為地號分割，並無上訴人所稱
    承造人之變更；上訴人於八十八年二月十二日在原法院民事執行處八十八年度執
    字第一００六號強制執行筆錄中，陳稱其係於八十七年十二月二日承受承攬契約
    ，嗣於起訴狀中陳稱其於八十五年九月十四日受讓承攬契約，顯然矛盾，上訴人
    所言不實；上訴人所提出之工程轉讓契約書，亦不具真實性，上訴人據此主張之
    法定抵押權權利，當然不存在；另上訴人所主張之承攬報酬二百六十七萬六千二
    百八十四元欠缺真實之證據，依法自應負舉證責任；又因伊銀行放款給三森建設
    公司，故請名昇營造公司拋棄法定抵押權等語，資為抗辯。
三、上訴人主張債務人三森建設公司於八十五年十月一日與訴外人名昇營造公司訂立
    承攬合約，內容為三森建設公司將坐落雲林縣虎尾鎮○○段第一八四之一三一、
    之一三五、之一三六、之一三七、之一三八、之一三九號等六筆土地上之ＲＣ構
    造四樓建築物，交由名昇營造公司承包；又被上訴人乙○○等與三森建設公司等
    間因台灣雲林地方法院八十七年度執字第一００六號給付票款強制執行事件，於
    拍賣三森建設公司所有建物，並經該院民事執行處製作強制執行金額計算書分配
    表，除分配次序１、２、３、４具有優先權之執行費外，次序５至８部分分別由
    被上訴人世華銀行、乙○○、己○○、丙○○以普通債權各分得五十八萬一千七
    百三十三元、六十二萬七千七百零五元、一百十萬八千六百三十四元、一百五十
    三萬三千二百三十七元等情，為被上訴人所不爭，且據本院及原審法院調取前述
    強制執行事件案卷全宗暨所附計算書分配表在卷可稽，復有承攬合約書影本為證
    （第一審卷一四三頁），堪信為實在。上訴人又主張本件營造權是名昇營造公司
    ，法律規定之法定抵押權是賦與名昇營造公司所有，故系爭建物完成百分之七十
    時，名昇營造公司擁有百分之七十之法定抵押權存在，名昇營造公司於三森建設
    公司財務發生困難，無法給付其公司工程材料總價之百分之四之營造費用、工資
    報表所得稅三百五十萬元之百分之三等費用之際，名昇營造公司因而宣布放棄營
    造權，而伊公司乃應三森建設公司之請求，由王義勝出面與伊公司協商，並由伊
    公司墊付三森建設公司無法付與名昇營造公司之稅款四十七萬七千三百八十五元
    ，而承繼名昇營造公司之營造權，承繼完成建築，則伊公司對三森建設公司所有
    系爭建物，具有權利價值二百六十七萬六千二百八十四元之法定抵押權存在，並
    提出工程轉讓契約書、委託書、協議書、明細表、存證信函、切結書、建造執照
    及使用執照等件為證，然已為被上訴人所否認，並各以前揭情詞置辯。經查：
（一）被上訴人世華銀行主張三森建設公司於八十六年八月四日向其借款八百二十萬
      元，已據名昇營造公司應其請求於同日拋棄法定抵押權等事實，業據提出法定
      抵押權拋棄切結書及臺灣省政府建設廳第三科證明書各一件為證（第一審卷五
      四至五五頁），且為上訴人所不爭，堪信為真實。依該法定抵押權拋棄切結書
      記載：「立法定抵押權拋棄切結書人即建築承攬人名昇營造公司（以下簡稱立
      切結書人並包括其繼承、受讓人等）因受定作人三森建設公司委託，在虎尾鎮
      ○○段第一八一之一三一、之一三五、之一三六、之一三七、之一三八地號上
      土地上承攬房屋之興建，茲以定作人因需要建築資金向貴行貸借新台幣九百萬
      元正，立切結書人今願就因興建上開房屋對定作人所生之承攬債權，拋棄民法
      第五一三條規定所享有之法定抵押權，意即承認貴行對定作人之不動產（包括
      承攬工作物及其所附之土地）得予以變賣或典租等任何方式加以處分，其所得
      款項儘先抵充償還定作人向貴行借款本息及費用。定作人並對本切結書承認屬
      實。謹致世華銀行。」等語觀之，顯見名昇營造公司立具上開切結書予世華銀
      行之目的，係在聲明拋棄其在上開埒內段第一八一之一三一、之一三五、之一
      三六、之一三七、之一三八地號土地上所承造之建築物之法定抵押權，以便業
      主向世華銀行辦理貸款無疑。世華銀行抗辯該切結書對其發生效力，自屬有據
      。又系爭切結書簽具在後，承攬合約書簽訂在前，則名昇營造公司簽立切結書
      時，其承攬契約之報酬債權早經成立，其所拋棄者乃就承攬契約中所指特定建
      物之法定抵押權，並非於承攬契約尚未簽訂前無法特定之法定抵押權，是該特
      定承攬契約所指將來可得特定之法定抵押權，並非不可作為拋棄之對象。系爭
      切結書乃名昇營造公司拋棄法定抵押權之意思表示，而拋棄權利乃係權利人使
      權利歸於消滅之單獨行為，自屬有效，上訴人指其房屋尚未建好，不得拋棄法
      定抵押權云云，自非可採。上訴人於第一審雖主張其於八十五年九月十四日受
      讓名昇營造公司與三森建設公司間所訂立之承攬契約，成為承攬人，而承繼名
      昇營造有限公司之營造權，承繼完成建築，足證上訴人係合法承繼名昇營造有
      限公司之營造權，一脈相承，從無間斷，故得主張法定抵押權云云，並提出其
      與名昇營造公司間之工程轉讓契約書為證據方法。惟由上訴人於原審所提出之
      建造執照其上所載系爭房屋之開工日期為八十五年十月九日，有建造執照可稽
      （第一審卷三四至四三頁），則名昇營造公司豈有在尚未開工之前即將工程轉
      讓與上訴人之理，顯與常情不合，且上訴人亦自承系爭房屋工程完成百分之七
      十時，三森建設公司因資金週轉困難，由其承受前開建物承攬契約等語（第一
      審卷五、六頁），按系爭房屋既於完成百分之七十後，始為轉讓，轉讓日期距
      離開工日期已有相當期日，足徵上訴人所謂轉讓日期八十五年九月四日，並非
      實在。又據上訴人所提出三森建設公司於八十六年九月四日出具之切結書載明
      「三森建設公司於八十六年九月十日以前負責虎尾鎮○○段一八四之一三一、
      一三五、一三六、一三七、一三八、一三二、一三三、一三四、一三九、一四
      ０等十筆，原承造人提出變更，三森建設公司林進傳負責提出前營造公司拋棄
      書及變更承造申請書於王義勝等四人向雲林縣政府提出變更作為保障。」及其
      所發台南郵局存證信函第四三八號給三森建設公司稱：「台端於八十六年九月
      四日立切結書給地主王義勝同意向名昇營造公司拿放棄書給王義勝，作本公司
      變更承造人之保障，本公司拿到放棄書再向縣府申請變更承造人為上訴人公司
      名義。」等各語，有建造執照、切結書及存證信函存卷可查（第一審卷三四至
      四三、二七頁、一二０頁），再參之上訴人於前述執行事件調查時亦自承係由
      名昇營造公司於八十七年十二月二日正式轉過予上訴人（參看執行卷八十八年
      二月十二日執行筆錄），證人即名昇營造公司負責人簡素蕊並到庭證稱：「伊
      向三森公司承包系爭房屋工程，嗣因財務糾紛，故於八十六年十月間解約，因
      三森公司未支付解約款項，原告即上訴人代為清償，伊始拋棄法定抵押權」等
      各語（第一審卷一三三頁），由以上之開工後已定成百分之七十、三森建設公
      司立具切結書之日期、上訴人所具存證信函所指立切結書後變更起造人及簡素
      蕊所證述與三森建設公司於八十六年十月間解約等各情觀之，是縱認名昇營造
      公司有將其承造關係讓與上訴人之事實，亦應在八十六年八月四日其拋棄法定
      抵押權之後，殆無疑義。則上訴人受讓日期既在名昇營造公司拋棄法定抵押權
      之後，上訴人嗣後繼受此項工程承攬契約，自應受其拘束，而不得再主張就承
      繼名昇營造有限公司部分，仍有法定抵押權之權利。上訴人此項主張，自無可
      採。
（二）被上訴人乙○○、己○○、丙○○等人又抗辯主張名昇營造公司祇與三森建設
      公司配合，並不參與建築工程，系爭建物工程確實是三森建設公司全權負責發
      包及支付工程款等語；業據提出三森建設公司與各承包商林金木（福琳工程行
      ）、林武壹（土水工程）、王玉昆（鋼筋包工）、林憲秀（億發電業工程行）
      之契約書四件、陳建勳水泥（又昇）收據為證（第一審卷六○至六三頁），且
      據證人即地主王義勝於第一審證稱：「（系爭建物）本是三森（建設公司）蓋
      的，蓋到七成即如（原審卷）照片所示，三森請林金木做板模、林憲秀做水電
      ，工地由乙○○負責。」（第一審卷八九頁）；證人即三森建設公司股東張義
      豐證稱：「我請林金木負責板模，林武籐負責水泥工，林憲秀負責水電，施作
      鋼筋的名字我不知道，三森之股東有五人羅濟松、乙○○（負責會計）及伊（
      二人各投資二百萬元）、己○○（兩人負責工地，己○○投資四百萬元）、林
      進傳（與羅濟松為前後掛名董事長投資股金未公開，有時會到工地），八十五
      年十月四日動工，期間停停做做，直至八十六年八、九月間被查封，只做到房
      子外牆貼磁磚。」（第一審卷五三頁）；證人林金木證稱：「（我）木工，（
      系爭建物）三森建設公司所建築，．．我與己○○簽約，土水是王義勝的親戚
      做的，水電係顯壽（台語，即憲秀）做的，我做了五個月，結構完成，．．不
      認識簡素蕊，認識己○○、羅濟松」（第一審卷一三四頁）；證人即地主王六
      壹於本院證稱：我們是與三森公司是合建關係，我與三森簽合約的，三森與名
      昇何關係我不清楚，實際上是三森在建造運作。三森建造到百分七十後沒有辦
      法再建造，三森要向世華銀行貸款，我們分割五間房地給他，之後他們拿去辦
      抵押（本院卷八十九年三月二十七日準備程序筆錄）等各語屬實，即上訴人亦
      自承三森建設公司與名昇營造公司間係屬借牌關係，因起造％時，三森建設
      公司無法付與名昇營造公司之稅負四十七萬七千三百八十五元；被上訴人所主
      張系爭房屋係三森建設有限公司全權負責發包及支付工程款．．屬事實等情（
      第一審卷一一六至一一七頁、八十八年十二月三十一日民事二審上訴狀事實及
      理由一1.所載），足徵確為三森建設公司承建系爭房屋，並非名昇營造公司所
      承建，彰然明甚。至上訴人所提出之明細表，其所主張支出者包括總工程款之
      百分之十三之稅金、代墊三森建設公司應付予名昇營造公司之營造費用（即工
      程材料總價之百分之四）、工資報表所得稅三百五十萬元之百分之三及代三森
      建設公司墊予名昇營造公司之利息、仲介費用，充其量僅屬因借牌或借貸關係
      所約定應給付之稅金、利息及仲介等費用金額，該等費用性質上均非因「承攬
      」關係所生之報酬。又據證人王六壹證稱「抵押後他們沒有繼續建造，我們認
      為不可以，就由三森、地主與我三方出面協調，由我找熟識的鎮鳴營造出來繼
      續完成。」「（問：繼續做的工程哪些？答稱）四間的磁磚及牆壁粉刷，另外
      一間只是給地主作保障」；證人王義勝亦證稱：「因名昇（營造公司）與三森
      有摩擦，前（面）四間是原告（即上訴人）抹牆壁、貼磁磚，．．因遭查封致
      無法申請到（使用執照），四間中有一間之裝潢是我自己僱工做的。」等各語
      ，足見本件繼續之工程，僅由上訴人施作系爭房屋中四間之抹牆壁及貼磁磚工
      程而已，是上訴人主張其係完成名昇營造公司未完成之百分之三十之工程云云
      ，並非可採。證人即名昇營造公司之負責人簡素蕊雖到庭證稱：「我是向三森
      承包建造，八十六年十月要解約，之間有財務問題，是委託工人去做，是對方
      提出解約的，欠我們工資，．．伊不認識所僱用之工人，無法提供（姓名及住
      址），我也沒有提供向三森公司請款證明，只能提供與三森間的合約，三森沒
      有支付解約款項，原告即上訴人幫助請款，我們才拋棄法定抵押權」等語（第
      一審卷一三三頁），而證人簡素蕊業已表示無法提出施作系爭房屋工程之證明
      及收據，已難認系爭房屋為名昇營造公司所建造，而三森建設公司與名昇營造
      公司間就系爭房屋工程確為借牌關係，已如前述，則證人簡素蕊所為名昇營造
      公司承包施作系爭房屋工程之證言，即無可取。雖建築法第十四條規定：「本
      法所稱建築物之承造人為營造業，以依法登記開業之營造廠為限。」惟此屬建
      築行政上之規定，並非取得法定抵押權之法定證據，至是否有法定抵押權存在
      ，仍以實際建造人為準，不得憑該建造執照上所載之承造人，遽以推認其就房
      屋即有法定抵押權之存在，上訴人所為主張，即屬無據。
（三）按承攬之工作，為建築物或其他土地上之工作物或為此等工作物之重大修繕者
      ，承攬人就承攬關係所生之債權，對於其工作所附之定作人之不動產，有抵押
      權。民法第五百十三條定有明文。又民法第五百十三條之法定抵押權，係指承
      攬人就「承攬關係所生之債權」，對於其工作物所附之定作人之不動產，有就
      其賣得價金優先受償之權，倘無承攬人與定作人之關係，不能依雙方之約定而
      成立法定抵押權，最高法院著有六十一年度台上字第一三二六號著有判例。本
      件依上訴人提出明細表所列代墊費用，性質上僅係借牌予三森建設公司應收取
      之費用，非屬實際施作系爭房屋工程之承攬報酬，且名昇營造公司僅借牌予三
      森建設公司，實際亦未施作系爭房屋工程，依法並無法定抵押權之適用，上訴
      人無從自名昇營造公司受讓系爭法定抵押權；另上訴人縱就系爭房屋其中四間
      所為抹牆壁及貼磁磚之工程，非屬系爭房屋之重大修繕，依上開規定，上訴人
      自無從對系爭房屋取得法定抵押權。上訴人之主張，無可採取。
四、綜右所述，上訴人依據強制執行法第四十一條第一項之規定，請求確認其對於債
    務人三森建設公司所有系爭建物（現已拍定），有權利價值二百六十七萬六千二
    百八十四元之法定抵押權存在，並就拍得價金准以二百六十七萬六千二百八十四
    元，及自八十八年一月二十日起至清償日止，按年息百分之五計算之利息債權，
    以次於執行費而優先於其餘各優先及普通債權之次序，列入分配表四中受償，為
    無理由，不應准許。是則原審為上訴人敗訴之判決，於法並無不合。上訴意旨指
    摘原判決不當，求予廢棄改判，為無理由，應予駁回。
五、本件事實業臻明確，兩造所提出證據及其他攻擊防禦方法，經本院審酌與本件判
    決基礎無涉，故不逐一論述，併此明。
六、據上論結，本件上訴為無理由，依民事訴訟法第四百四十九條第一項、第七十八
    條，判決如主文。
中      華      民      國    八十九    年      九      月      十九    日
                                    臺灣高等法院臺南分院民事第三庭
~B1審判長法官  林    輝    雄
~B2      法官  莊    俊    華
~B3      法官  高    明    發
右為正本係照原本作成。
如對本判決上訴，須於判決送達後二十日內向本院提出上訴狀，其未表明上訴理由者
，應於上訴後二十日內向本院提出上訴理由書。
中      華      民      國    八十九    年      九      月    二十一    日
~B法院書記官  陳    昆    陽


司法院資訊處製作；財團法人民間司法改革基金會備份。
